ACORDAO-COMPLETO-2427654

ACÓRDÃO 52/2021 ATA 1/2021 - SEGUNDA CÂMARA

VISTOS, relatados e discutidos estes autos de tomada de contas especial instaurada pela Empresa Brasileira de Correios e Telégrafos (ECT) em desfavor de Franklin Raimundo Grana Pinto, ex-agente de correios e ex-gerente de agência, em razão de dano decorrente de desfalque de numerário na Agência dos Correios Silves/AM, conforme fatos anotados no Processo Administrativo NUP 53106.000980/2017-8,
ACORDAM os Ministros do Tribunal de Contas da União, reunidos em Sessão da Segunda Câmara, ante as razões expostas pelo Relator, em:
9.1. com fundamento nos arts. 1º, inciso I, 16, inciso III, alínea "d", e 19, da Lei 8.443/1992, julgar irregulares as contas de Franklin Raimundo Grana Pinto e condená-lo ao pagamento do débito discriminado a seguir, atualizado monetariamente e acrescido dos juros de mora devidos, calculado desde a data de ocorrência indicada até sua efetiva quitação, na forma da legislação vigente, fixando o prazo de 15 (quinze) dias, a contar do recebimento da notificação, para que seja comprovado, perante este Tribunal, o recolhimento da quantia aos cofres da Empresa Brasileira de Correios e Telégrafos, nos termos do art. 23, inciso III, alínea "a", da referida Lei, c/c o art. 214, inciso III, alínea "a", do Regimento Interno do TCU:
	VALOR ORIGINAL (R$) 
	DATA DA OCORRÊNCIA

	169.852,60
	14/11/2017

9.2. com fundamento no art. 57 da Lei 8.443/1992, aplicar a Franklin Raimundo Grana Pinto multa no valor de R$ 20.000,00 (vinte mil reais) , atualizado monetariamente desde a data do presente acórdão até a do efetivo recolhimento, se for pago após o vencimento, na forma da legislação vigente, fixando o prazo de 15 (quinze) dias, a contar do recebimento da notificação, para que seja comprovado, perante este Tribunal, o recolhimento da quantia ao Tesouro Nacional, nos termos do art. 23, inciso III, alínea "a", da referida Lei, c/c o art. 214, inciso III, alínea "a", do Regimento Interno do TCU;
9.3. com fundamento no art. 26 da Lei 8.443/1992, autorizar, se requerido, o pagamento da importância devida em até 36 (trinta e seis) parcelas mensais e consecutivas, fixando o prazo de 15 (quinze) dias, a contar do recebimento da notificação, para que seja comprovado, perante este Tribunal, o recolhimento da primeira parcela, e de 30 (trinta) dias, a contar da parcela anterior, para que seja comprovado o recolhimento das demais parcelas, devendo incidir sobre cada valor mensal os devidos acréscimos legais, na forma prevista na legislação vigente, além de alertar que a falta de comprovação do recolhimento de qualquer parcela importará no vencimento antecipado do saldo devedor, nos termos do art. 217 do Regimento Interno do TCU;
9.4. com fundamento no art. 28 da Lei 8.443/1992, autorizar, desde logo, a cobrança judicial das dívidas, caso não atendida a notificação;
9.5. com fundamento no art. 16, § 3º, da Lei 8.443/1992, c/c art. 209, § 7º, do Regimento Interno do TCU, remeter cópia deste acórdão à Procuradoria da República no Amapá, para adoção das medidas que entender cabíveis;
9.6. dar ciência deste acórdão à Empresa Brasileira de Correios e Telégrafos (ECT) e ao responsável.

Tomada de Contas Especial instaurada pela Empresa Brasileira de Correios e Telégrafos em desfavor de ex-gerente de agência, em razão de dano decorrente de desfalque de numerário na Agência dos Correios Silves/AM, conforme fatos anotados no Processo Administrativo NUP 53106.000980/2017-8.

Segunda Câmara

Empresa Brasileira de Correios e Telegrafos (ECT).

3. Responsável: Franklin Raimundo Grana Pinto (XXX.289.022-XX).

13.1. Ministros presentes: Augusto Nardes (na Presidência), Aroldo Cedraz, Raimundo Carreiro e Bruno Dantas (Relator).
13.2. Ministros-Substitutos presentes: Marcos Bemquerer Costa e André Luís de Carvalho.

BRUNO DANTAS

Por registrar as principais ocorrências no processo até o momento, resumindo os fundamentos das peças a ele acostadas, adoto como relatório, com os ajustes necessários, a instrução da secretaria responsável pela análise dos autos (peça 23) , que contou com a anuência do corpo diretivo da unidade (peças 24 e 25) :
"INTRODUÇÃO
Cuidam os autos de tomada de contas especial (TCE) instaurada pela Empresa Brasileira de Correios e Telégrafos (ECT) , em desfavor de Franklin Raimundo Grana Pinto (XXX.289.022-XX) , ex-empregado dos Correios, em razão de dano decorrente da ausência de numerário na Agência dos Correios (AC) Silves/AM, no valor de R$ 169.852,60, conforme fatos anotados no Processo Administrativo NUP 53106.000980/2017-85 (peça 4, p. 27-40) .
HISTÓRICO
2. Consta do mencionado Processo Administrativo NUP 53106.000980/2017-85 que durante averiguação havida na AC Silves/AM em 13/11/2017, decorrente de frustrado alívio (recolhimento) de numerário por parte do Banco do Brasil em 07/11/2017, verificou-se uma diferença a menor no valor de R$ 169.852,60.
3. No curso das apurações, o ex-empregado Franklin Raimundo Grana Pinto, Agente de Correios na função de gerente da AC Silves/AM, declarou que o problema teve início em março de 2017, com uma retirada de R$ 5.000,00 que pretendia repor com a venda de um imóvel, sucedendo-se retiradas posteriores sobre as quais perdeu o controle. Declarou, ainda, sua intenção de repor os valores faltantes tão logo se concretize a referida venda (peça 4, p. 25-26) .
4. Resultante das apurações iniciais, Franklin Raimundo Grana Pinto foi chamado a apresentar defesa administrativa por infringir as seguintes orientações normativas (peça 4, p. 47-53) :
a) Manual de Administração de Recursos, Operações e Controle Financeiro (Manafi) , módulo 19, capítulo 1, item 2, subitens 2.1, 2.1.5. 'b', 2.2, 2.2.1, 2.2.8 e 2.2.13;
b) Manual de Conduta Disciplinar (Mancod) , módulo 1, capítulo 2, item 1, subitens 1.25, 1.25.1, 1.25.1 'a', 'b' e 'c', e 1.26;
c) Manual de Organização (Manorg) , módulo 12, capítulo 11, item 4, subitem 4.1, 4.1.3 'b', 4.3, 4.3.1, alíneas 'b', 'g' e 'q'; e
d) Manual de Pessoal (Manpes) , módulo 46, capítulo 2, item 2, subitens 2.1, 'f' e 's', 5.6 e 5.7.
5. Regularmente notificado, o ex-empregado não apresentou defesa, tendo o julgamento administrativo no âmbito da ECT concluído pela aplicação da penalidade de demissão por justa causa ao empregado e pela responsabilização pecuniária do valor de R$ 169.852,60 (peça 4, p. 37-40) .
6. Após a anuência do departamento jurídico da entidade (peça 4, p. 41-46) , o então empregado tomou ciência da rescisão de seu contrato de trabalho por justa causa e da notificação para pagamento de sua dívida, em 08/8/2017 (peça 4, p. 54-55 e p. 57) .
7. Instaurada a tomada de contas especial (peça 4, p. 6-7) , o Relatório do Tomador de Contas concluiu pela responsabilidade de Franklin Raimundo Grana Pinto, Agente de Correios na função de gerente da AC Silves/AM, em razão da ocorrência de dano aos cofres dos Correios no valor de R$ 169.852,60 (peça 4, p. 70-78) , tendo por data base o dia em que foram repostos ao Banco do Brasil, 14/11/2017 (peça 4, p. 23) .
8. O Relatório de Auditoria da CGU (peça 4, p. 92-94) , também chegou às mesmas conclusões. Após isso, foram emitidos o Certificado de Auditoria (peça 4, p. 95) , o Parecer do Dirigente de Controle Interno (peça 4, p. 97) e o Pronunciamento Ministerial (peça 8) .
9. Já no âmbito deste Tribunal, a instrução inicial (peça 11) , analisando os documentos presentes nos autos, concluiu pela necessidade de citação do responsável para apresentar alegações de defesa em razão da ocorrência seguinte:
Ocorrência: Desfalque de numerário na AC Silves/AM. 
	Débito/Crédito
	VALOR (R$) 
	DATA

	D
	169.852,60
	14/11/2017

Responsável: Franklin Raimundo Grana Pinto (XXX.289.022-XX) , agente de Correios, na função de gerente da AC Silves/AM.
Conduta: Apropriar-se indevidamente de recursos dos Correios sob sua responsabilidade, descumprindo deveres funcionais.
Dispositivos violados: a) Manual de Administração de Recursos, Operações e Controle Financeiro (Manafi) , módulo 19, capítulo 1, item 2, subitens 2.1, 2.1.5. 'b', 2.2, 2.2.1, 2.2.8 e 2.2.13; b) Manual de Conduta Disciplinar (Mancod) , módulo 1, capítulo 2, item 1, subitens 1.25, 1.25.1, 1.25.1 'a', 'b' e 'c', e 1.26; c) Manual de Organização (Manorg) , módulo 12, capítulo 11, item 4, subitem 4.1, 4.1.3 'b', 4.3, 4.3.1, alíneas 'b', 'g' e 'q'; e. d) Manual de Pessoal (Manpes) , módulo 46, capítulo 2, item 2, subitens 2.1, 'f' e 's', 5.6 e 5.7.
Nexo de causalidade: a subtração de numerário da AC Silves/AM resultou na ocorrência de dano causado aos cofres dos Correios.
Evidências: Processo Administrativo NUP 53106.000980/2017-85 (peça 4, p. 27-36) , Decisão Julgadora (peça 4, p. 37-40) e Parecer da área jurídica (peça 4, p. 41-46) .
10. Em cumprimento ao despacho do relator, Ministro Bruno Dantas (peça 14) , foi promovida a citação de Franklin Raimundo Grana Pinto (peças 17-20) , o qual compareceu aos autos por intermédio de procurador devidamente constituído e requereu o parcelamento de sua dívida.
ANÁLISE DOS PRESSUPOSTOS DE PROCEDIBILIDADE DA IN/TCU 71/2012
11. Verifica-se que não houve o transcurso de mais de dez anos desde o fato gerador sem que tenha havido a notificação do responsável pela autoridade administrativa federal competente (art. 6º, inciso II, c/c art. 19 da IN/TCU 71/2012, modificada pela IN/TCU 76/2016) , uma vez que os valores cobrados datam de 14/11/2017 (peça 4, p. 23) , decorrentes de eventos pretéritos, e Franklin Raimundo Grana Pinto foi notificado sobre as irregularidades pela autoridade administrativa competente, na data de 08/8/2017, conforme notificação para pagamento de débito (peça 4, p. 54-55 e p. 57) .
12. Verifica-se que o valor atualizado do débito apurado (sem juros) em 1/1/2017 é superior a R$ 100.000,00, na forma estabelecida conforme os arts. 6º, inciso I, e 19 da IN/TCU 71/2012, modificada pela IN/TCU 76/2016.
OUTROS DÉBITOS NOS SISTEMAS DO TCU COM O MESMO RESPONSÁVEL
13. Informa-se que não localizamos processo em curso neste Tribunal onde Franklin Raimundo Grana Pinto figure como responsável.
14. A tomada de contas especial está, assim, devidamente constituída e em condição de ser instruída.
EXAME TÉCNICO
15. Em decorrência da citação realizada, antes de ter suas contas julgadas, o responsável comparece aos autos (peça 22) requerendo o parcelamento da dívida, pleiteando que sejam iniciados os pagamentos em janeiro de 2021.
16. Justifica sua solicitação em razão dos seguintes motivos:
- em nenhum momento refutou sua responsabilidade pelos fatos cometidos;
- não mais conseguiu se recolocar no mercado de trabalho desde os acontecimentos, encontrando-se desempregado até então;
- não possui nenhuma fonte de renda ou bem para ofertar em garantia; e
- encontra-se em enormes dificuldades financeiras em virtude da suspensão de serviços não essenciais, decorrentes de decretos estaduais e municipais editados por conta da pandemia que assola o país (Covid-19) .
17. A solicitação de parcelamento realizada pelo responsável encontra previsão no art. 217 do Regimento Interno/TCU: 'Em qualquer fase do processo, o Tribunal ou o relator poderá autorizar o pagamento parcelado da importância devida em até trinta e seis parcelas, desde que o processo não tenha sido remetido para cobrança judicial.'.
18. No tocante ao início dos pagamentos, requerido para janeiro de 2021, verifica-se que o prazo regimentalmente estabelecido para o pagamento das dívidas é de 15 (quinze) dias, contados da notificação do responsável (Regimento Interno/TCU, art. 202, § 3º, c/c o art. 183, alínea 'd') .
19. Entretanto, verifica-se a presença de precedente em julgado do Tribunal, onde essa regra foi flexibilizada. Trata-se do Acórdão 3430/2017-TCU-Primeira Câmara, relator Ministro Walton Alencar Rodrigues, prolatado na sessão de 23/5/2017, onde foi autorizado o parcelamento da dívida ali presente e fixado o vencimento da primeira parcela para 1º/1/2018.
20. Assim, considerando que o responsável assume a responsabilidade pela ocorrência anotada nos autos, considerando que sua missiva permite demonstrar sua intenção de saldar a dívida, caracterizando a presença de boa-fé, diante da inexistência de outras irregularidades constante dos autos, e tendo em conta, ainda, que não foi especificada a quantidade parcelas desejada, opina-se pela rejeição de sua defesa e pelo deferimento do parcelamento requerido em 36 parcelas mensais e consecutivas, atualizadas monetariamente, a teor do art. 202, §§ 1º e 3º, do Regimento Interno/TCU, fixando o vencimento da primeira parcela em 1º/1/2021, e o das demais, a cada 30 (trinta) dias, na forma prevista na legislação em vigor, alertando o responsável que a falta de recolhimento de qualquer parcela importará o vencimento antecipado do saldo devedor (§ 2º do art. 217 do Regimento Interno/TCU) .
21. Vale ressaltar que a pretensão punitiva do TCU, conforme Acórdão 1441/2016-TCU-Plenário, que uniformizou a jurisprudência acerca dessa questão, subordina-se ao prazo geral de prescrição indicado no art. 205 do Código Civil, que é de 10 anos, contado da data de ocorrência da irregularidade sancionada, nos termos do art. 189 do Código Civil, sendo este prazo interrompido pelo ato que ordenar a citação, a audiência ou a oitiva do responsável. No caso em exame, não ocorreu a prescrição, uma vez que os valores cobrados datam de 14. /11/2017 (item 9) e o ato de ordenação da citação ocorreu em 06/3/2020 (peça 14) .
CONCLUSÃO
22. A partir dos elementos constantes dos autos, verificou-se que Franklin Raimundo Grana Pinto, agente de Correios, na função de gerente da agência de Correios de Silves/AM, foi responsável pelo prejuízo à ECT no valor de R$ 169.852,60, devido à infringência de normas internas dos Correios e a ocorrência de falta de numerário no cofre daquela agência.
23. Citado para apresentar alegações de defesa, compareceu aos autos assumindo a responsabilidade pela irregularidade apontada e solicitando o parcelamento da dívida.
24. Verificada a presença de boa-fé por parte do responsável, caracterizada por sua intenção em saldar a dívida, e diante da inexistência de outras irregularidades nos autos, propõe-se a rejeição das alegações de defesa e o deferimento do parcelamento da dívida requerido.
PROPOSTA DE ENCAMINHAMENTO
25. Diante do exposto, submetem-se os autos à consideração superior, propondo:
a) rejeitar as alegações de defesa apresentadas por Franklin Raimundo Grana Pinto (XXX.289.022-XX) ;
b) autorizar, com fundamento nos arts. 202, §§ 1º e 3º, e 217 do Regimento Interno/TCU, o pagamento da dívida abaixo especificada aos cofres da Empresa Brasileira de Correios e Telégrafos em 36 (trinta e seis) parcelas mensais e consecutivas, atualizadas monetariamente, a partir da data indicada, até o dia do efetivo recolhimento, fixando o vencimento da primeira parcela em 1º/1/2021, e o das demais, a cada 30 (trinta) dias, na forma prevista na legislação em vigor;
	Débito/Crédito
	VALOR (R$) 
	DATA

	D
	169.852,60
	14/11/2017

c) fixar, com fundamento no art. 216 do Regimento Interno/TCU, o prazo de 15 (quinze) dias a partir da data prevista para o recolhimento de cada parcela, para que o responsávelcomprove, perante o Tribunal, a efetivação dos pagamentos;
d) alertar o responsável que a falta de recolhimento de qualquer parcela importará o vencimento antecipado do saldo devedor, nos termos do § 2º do art. 217 do Regimento Interno/TCU;
e) informar ao responsável que a liquidação tempestiva do débito atualizado monetariamente saneará o processo e o Tribunal julgará suas contas regulares com ressalva e lhe dará quitação;
f) enviar cópia do Acórdão que vier a ser proferido à Empresa Brasileira de Correios e Telégrafos e ao responsável, para ciência, informando-lhes que o inteiro teor da deliberação está disponível para a consulta no endereço www.tcu.gov.br/acordaos."
O Ministério Público junto ao TCU, por sua vez, divergiu do encaminhamento proposto pela secretaria especializada, nos termos do seguinte parecer (peça 26) :
"O Ministério Público de Contas diverge da proposta de encaminhamento apresentada pela unidade técnica. Considera que as presentes contas devam ser julgadas irregulares, com condenação em débito do responsável e aplicação a ele de multa do art. 57 da Lei 8.443/1992.
Veja-se que Franklin Pinto, ex-empregado dos Correios, foi citado em razão de 'Desfalque de numerário na AC Silves/AM', no valor de R$ 169.852,60. Em suas alegações de defesa reconhece sua responsabilidade pelo ocorrido.
O reconhecimento tardio da responsabilidade pelo dano apurado por parte do referido agente não caracteriza a boa-fé que autorizaria a abertura de prazo para recolhimento da dívida apurada apenas atualizada monetariamente e o subsequente julgamento pela regularidade de suas contas. A boa-fé deve ser avaliada em relação aos fatos que ensejaram o dano apurado.
Assim sendo e tendo em vista as circunstâncias do caso concreto, é possível concluir que o responsável agiu dolosamente, com o intuito de auferir vantagem ilícita. Apropriou-se, conscientemente, de valores que não lhe pertenciam, A má-fé, no caso em tela, foi evidente. Impõe-se, pois, o imediato julgamento de suas contas, na forma já acima enunciada, sem prejuízo de que seja deferido o parcelamento solicitado pelo responsável para recomposição do Erário.
Ante o exposto, o MP de Contas manifesta-se no sentido de o TCU:
a) julgar irregulares, nos termos dos arts. 1º, inciso I, 16, inciso III, alíneas 'c' e 'd', da Lei 8.443/1992, c/c os arts. 19 e 23, inciso III, da mesma Lei, as contas de Franklin Raimundo Grana Pinto, condenando-o ao pagamento da importância a seguir especificada, atualizada monetariamente e acrescida dos juros de mora, calculados a partir da data discriminada até a data da efetiva quitação do débito, fixando-lhe o prazo de quinze dias, para que comprove, perante o Tribunal, o recolhimento da referida quantias aos cofres da Empresa Brasileira de Correios e Telégrafos, nos termos do art. 23, inciso III, alínea 'a', da citada lei, c/c o art. 214, inciso III, alínea 'a', do Regimento Interno do TCU: 
	Débito/Crédito
	VALOR (R$) 
	DATA

	D
	169.852,60
	14/11/2017

c) aplicar a Franklin Raimundo Grana Pinto a multa prevista no art. 57 da Lei 8.443/1992 c/c o art. 267 do Regimento Interno do TCU, fixando-lhes o prazo de quinze dias, a contar da notificação, para que comprovem, perante o Tribunal (art. 214, III, alínea 'a', do Regimento Interno do TCU) , o recolhimento da dívida aos cofres do Tesouro Nacional, atualizada monetariamente desde a data do acórdão proferido por este Tribunal até a do efetivo recolhimento, se pagas após o vencimento, na forma da legislação em vigor;
d) autorizar, desde logo, a cobrança judicial das dívidas, caso não atendidas as notificações, na forma do disposto no art. 28, inciso II, da Lei 8.443/1992;
e) autorizar também, com fundamento no art. 26 da Lei 8.443, de 1992, c/c o art. 217, §§ 1º e 2º do Regimento Interno do TCU, o parcelamento das dívidas em até 36 parcelas, incidindo, sobre cada parcela, corrigida monetariamente, os correspondentes acréscimos legais, fixando-lhe o prazo de quinze dias, a contar do recebimento da notificação, para comprovar, perante o Tribunal, o recolhimento da primeira parcela, e de trinta dias, a contar da parcela anterior, para comprovar os recolhimentos das demais parcelas, devendo incidir, sobre cada valor mensal, atualizado monetariamente, os juros de mora devidos, no caso do débito, na forma prevista na legislação em vigor, alertando o responsável de que a falta de comprovação do recolhimento de qualquer parcela importará o vencimento antecipado do saldo devedor, nos termos do § 2º do art. 217 do Regimento Interno deste Tribunal;
f) enviar cópia do Acórdão que vier a ser proferido à Empresa Brasileira de Correios e Telégrafos e ao responsável, para ciência, informando-lhes que o inteiro teor da deliberação está disponível para a consulta no endereço www.tcu.gov.br/acordaos."
É o relatório.

Hugo Fernandes Levy Neto e outros, representando Franklin Raimundo Grana Pinto.

Procurador Júlio Marcelo de Oliveira.

TOMADA DE CONTAS ESPECIAL. DESVIO DE NUMERÁRIO POR EX-GERENTE DE AGÊNCIA DA EMPRESA BRASILEIRA DE CORREIOS E TELÉGRAFOS. CITAÇÃO. IRREGULARIDADE DAS CONTAS. DÉBITO. MULTA.

TOMADA DE CONTAS ESPECIAL (TCE)

Secretaria de Controle Externo de Tomada de Contas Especial (SecexTCE).

Trata-se de tomada de contas especial (TCE) instaurada pela Empresa Brasileira de Correios e Telégrafos (ECT) em desfavor de Franklin Raimundo Grana Pinto, ex-agente de correios e ex-gerente de agência, em razão de dano decorrente de desfalque de numerário na Agência dos Correios Silves/AM, no valor de R$ 169.852,60, conforme fatos anotados no Processo Administrativo NUP 53106.000980/2017-8.
No mencionado processo administrativo, o ex-empregado assumiu a responsabilidade e afirmou que realizara uma primeira retirada de numerário em março de 2017, no valor de R$ 5.000,00, sucedendo-se retiradas posteriores sobre as quais perdeu o controle.
Na fase interna da TCE, a entidade concluiu pela existência de dano ao erário, conforme consignado no relatório de TCE. O Controle Interno anuiu a esse posicionamento.
No âmbito do TCU, a unidade instrutora promoveu a citação do ex-empregado, a qual ocorreu regularmente. Em análise de mérito, a secretaria especializada concluiu pela rejeição das alegações de defesa apresentadas, propondo reconhecer, no entanto, a boa-fé por parte do responsável, "caracterizada por sua intenção em saldar a dívida, e diante da inexistência de outras irregularidades nos autos". Nesse sentido, propôs a imputação de débito ao responsável no valor integral original do desfalque, R$ 169.852,60, e a autorização de parcelamento da dívida em 36 (trinta e seis) parcelas mensais e consecutivas, atualizadas monetariamente.
O Ministério Público junto ao TCU, por sua vez, divergiu do encaminhamento proposto pela secretaria especializada, por entender que o reconhecimento tardio da responsabilidade pelo dano apurado por parte do ex-empregado não caracteriza a boa-fé, a qual deve ser avaliada em relação aos fatos que ensejaram o dano. Nesse sentido, propõe o julgamento pela irregularidade das contas, com imputação de débito, no valor integral original do desfalque, além da multa prevista no art. 57 da Lei 8.443/1992, bem como também o parcelamento das dívidas em até em 36 (trinta e seis) parcelas mensais e consecutivas, atualizadas monetariamente.
Corroboro, em essência, as análises empreendidas pela unidade instrutora, as quais contaram com a anuência de seu corpo diretivo, razão pela qual incorporo seus fundamentos apresentados às minhas razões de decidir. Divirjo, porém, no seu encaminhamento, anuindo ao proposto pelo Parquet, com as considerações a seguir.
A jurisprudência do TCU é no sentido de que a boa-fé do responsável deve ser objetivamente analisada e provada no caso concreto, considerando-se a prática efetiva e as consequências de determinado ato à luz de um modelo de conduta social, adotada por um homem leal, cauteloso e diligente. A boa-fé não pode ser deduzida pela simples apresentação de alegações de defesa. Nos processos do TCU, a boa-fé dos responsáveis não pode ser simplesmente presumida, mas efetivamente comprovada, o que não ocorreu nestes autos.
Observo que, no caso, o débito decorreu de desvio de recursos públicos, ato intencional do gestor e, portanto, doloso. Se há dolo, não há boa-fé, como bem ressaltou o Ministério Público de Contas.
Nesse cenário, entendo que se deve julgar irregulares as contas do ex-empregado da ECT, Franklin Raimundo Grana Pinto, imputando-lhe débito e multa, com amparo nos arts. 19 e 57 da Lei Orgânica do TCU.
Ante o exposto, voto por que o Tribunal adote o Acórdão que ora submeto à deliberação deste Colegiado.
TCU, Sala das Sessões Ministro Luciano Brandão Alves de Souza, em 26 de janeiro de 2021.
Ministro BRUNO DANTAS 
Relator